---
title: "00 — Download e montagem da base de dados (Canadá)"
subtitle: "Trabalho final de Macroeconometria Aplicada (EESP/FGV)"
author: "Lucas Heluy, Mateus Belline, Theodoro Mota"
date: "`r format(Sys.Date(), '%d/%m/%Y')`"
output:
  html_document:
    toc: true
    toc_float: true
    number_sections: true
---

```{r setup, include=FALSE}
knitr::opts_chunk$set(echo = TRUE, message = FALSE, warning = FALSE)
```

# Objetivo

Este script baixa todas as séries usadas no trabalho diretamente das fontes oficiais e salva a base em `dados/dados_canada.csv`. **Ele só precisa ser rodado uma vez.** O script principal (`01_analise_principal.Rmd`) lê apenas o `.csv` salvo, de modo que eventuais mudanças nas APIs não impedem a reprodução dos resultados.

As séries são salvas **em nível e sem transformação**. Logaritmos, recorte da amostra e demais transformações são feitos no script principal, para que fiquem documentados junto com a estimação.

| Variável | Descrição | Fonte | Código |
|------------------|------------------|------------------|------------------|
| `pib` | PIB real a preços básicos, todas as indústrias, dessaz., encadeado (2017) | Statistics Canada, tabela 36-10-0434-01 | vetor `v65201210` |
| `cpi` | CPI all-items, dessazonalizado (2002 = 100) | Statistics Canada, tabela 18-10-0006-01 | vetor `v41690914` |
| `overnight` | Taxa overnight, média mensal (% a.a.) | Banco do Canadá (Valet) | `V122514` |
| `overnight_meta` | Meta da taxa overnight, fim do mês (% a.a.) | Banco do Canadá (Valet) | `STATIC_ATABLE_V39079` |
| `bcpi` | Índice de preços de commodities do Banco do Canadá (BCPI), total | Banco do Canadá (Valet) | `M.BCPI` |
| `m1` | M1+ (gross), dessazonalizado, fim do mês (milhões de CAD) | Banco do Canadá (Valet), grupo `e1_monthly` | identificado pelo rótulo |
| `cadusd` | Taxa de câmbio, CAD por USD, média mensal | FRED (Federal Reserve Board) | `EXCAUS` |
| `fedfunds` | Federal funds rate efetiva, média mensal (% a.a.) | FRED | `FEDFUNDS` |

# Pacotes e pastas

```{r pacotes}
# Não usamos o pacote `cansim`: ele depende do `arrow`, cuja instalação costuma falhar.
# Os dados do StatCan são baixados direto da API oficial (WDS) com o `jsonlite`.
pacotes <- c("jsonlite", "dplyr", "tidyr", "readr", "ggplot2")
faltando <- pacotes[!pacotes %in% rownames(installed.packages())]
if (length(faltando) > 0) install.packages(faltando)
invisible(lapply(pacotes, library, character.only = TRUE))

dir.create("dados/brutos", recursive = TRUE, showWarnings = FALSE)

# Baixamos com folga; o recorte da amostra é feito no script principal
data_inicio <- "1990-01-01"
```

# Funções auxiliares

```{r funcoes}
# Converte "1997-01", "1997-01-01" ou Date para o primeiro dia do mês
mes <- function(x) as.Date(paste0(substr(as.character(x), 1, 7), "-01"))

# Statistics Canada — Web Data Service (WDS), método GET por vetor e período.
# Retorna um data.frame com `date` (1º dia do mês) e `valor`.
statcan <- function(vetor, inicio = data_inicio, fim = as.character(Sys.Date())) {
  id  <- sub("^v", "", vetor, ignore.case = TRUE)
  url <- paste0("https://www150.statcan.gc.ca/t1/wds/rest/",
                "getDataFromVectorByReferencePeriodRange",
                "?vectorIds=", id, "&startRefPeriod=", inicio,
                "&endReferencePeriod=", fim)
  js   <- jsonlite::fromJSON(url, simplifyVector = FALSE)
  resp <- if (!is.null(js$status)) js else js[[1]]
  if (!identical(resp$status, "SUCCESS"))
    stop("O StatCan não retornou dados para o vetor ", vetor, " (status: ", resp$status, ").")
  pts <- resp$object$vectorDataPoint
  data.frame(
    date  = mes(vapply(pts, function(p) p$refPer, character(1))),
    valor = vapply(pts, function(p) if (is.null(p$value)) NA_real_ else as.numeric(p$value),
                   numeric(1))
  )
}

# Banco do Canadá — API Valet (pública, sem chave).
# `caminho` pode ser uma lista de séries separadas por vírgula ("V122514,M.BCPI")
# ou um grupo ("group/e1_monthly").
valet <- function(caminho, inicio = data_inicio) {
  url <- paste0("https://www.bankofcanada.ca/valet/observations/", caminho,
                "/json?start_date=", inicio)
  js  <- jsonlite::fromJSON(url, simplifyVector = FALSE)
  obs <- js$observations
  codigos <- names(js$seriesDetail)

  df <- data.frame(date = mes(vapply(obs, function(o) o$d, character(1))))
  for (cd in codigos) {
    df[[cd]] <- vapply(obs, function(o) {
      v <- o[[cd]]$v
      if (is.null(v)) NA_real_ else suppressWarnings(as.numeric(v))
    }, numeric(1))
  }

  pega <- function(s, campo) if (is.null(s[[campo]])) "" else as.character(s[[campo]])
  series <- data.frame(
    codigo    = codigos,
    rotulo    = vapply(js$seriesDetail, pega, character(1), campo = "label"),
    descricao = vapply(js$seriesDetail, pega, character(1), campo = "description"),
    row.names = NULL
  )
  list(dados = df, series = series)
}

# FRED — download direto do CSV (não exige chave de API)
fred <- function(id) {
  x <- read.csv(paste0("https://fred.stlouisfed.org/graph/fredgraph.csv?id=", id),
                stringsAsFactors = FALSE)
  data.frame(date = mes(x[[1]]), valor = suppressWarnings(as.numeric(x[[2]])))
}

# Salva cada série bruta separadamente (rastreabilidade)
salva_bruto <- function(df, nome) {
  readr::write_csv(df, file.path("dados/brutos", paste0(nome, ".csv")))
  invisible(df)
}
```

# Download

## PIB real mensal (Statistics Canada)

```{r pib}
pib <- statcan("v65201210") |>
  rename(pib = valor) |>
  arrange(date) |>
  salva_bruto("pib")

range(pib$date)
```

## CPI dessazonalizado (Statistics Canada)

O vetor `v41690914` é o CPI all-items dessazonalizado para o Canadá (tabela 18-10-0006-01).

```{r cpi}
cpi <- statcan("v41690914") |>
  rename(cpi = valor) |>
  arrange(date) |>
  salva_bruto("cpi")

range(cpi$date)
```

## Taxa overnight (Banco do Canadá)

`V122514` é a taxa overnight efetiva em média mensal (análoga à fed funds mensal usada por Uhlig). A meta de fim de mês é baixada para conferência. As duas séries mensais começam em janeiro de 1996.

```{r overnight}
on_raw <- valet("V122514,STATIC_ATABLE_V39079")
on_raw$series

overnight <- on_raw$dados |>
  transmute(date, overnight = V122514, overnight_meta = STATIC_ATABLE_V39079) |>
  salva_bruto("overnight")
```

## Preços de commodities — BCPI (Banco do Canadá)

```{r bcpi}
bcpi_raw <- valet("M.BCPI")
bcpi_raw$series

bcpi <- bcpi_raw$dados |>
  transmute(date, bcpi = `M.BCPI`) |>
  salva_bruto("bcpi")
```

## M1+ (Banco do Canadá)

O M1+ dessazonalizado faz parte do grupo `e1_monthly` (antiga tabela E1). O código da série é identificado pelo rótulo. Se a busca falhar, a tabela de séries do grupo é impressa; basta copiar o código correto para `codigo_m1_manual`.

```{r m1}
codigo_m1_manual <- NA_character_   # preencha só se a busca automática falhar

e1 <- valet("group/e1_monthly")
texto <- paste(e1$series$rotulo, e1$series$descricao)

cand <- e1$series[grepl("^M1\\+ \\(gross\\)", e1$series$rotulo) &
                  grepl("seasonally adjusted", texto, ignore.case = TRUE) &
                  !grepl("unadjusted", texto, ignore.case = TRUE), ]

codigo_m1 <- if (!is.na(codigo_m1_manual)) codigo_m1_manual else {
  if (nrow(cand) != 1) {
    print(e1$series)
    stop("Não foi possível identificar o M1+ dessazonalizado de forma única. ",
         "Escolha o código na tabela acima e preencha `codigo_m1_manual`.")
  }
  cand$codigo
}
e1$series[e1$series$codigo == codigo_m1, ]

m1 <- data.frame(date = e1$dados$date, m1 = e1$dados[[codigo_m1]]) |>
  salva_bruto("m1")
```

## Câmbio e fed funds (FRED)

`EXCAUS` está em CAD por USD: **alta = depreciação do dólar canadense**.

```{r fred}
cadusd   <- fred("EXCAUS")   |> rename(cadusd = valor)   |> salva_bruto("cadusd")
fedfunds <- fred("FEDFUNDS") |> rename(fedfunds = valor) |> salva_bruto("fedfunds")
```

# Montagem e verificação da base

```{r base}
dados <- Reduce(function(a, b) full_join(a, b, by = "date"),
                list(pib, cpi, overnight, bcpi, m1, cadusd, fedfunds)) |>
  arrange(date) |>
  filter(date >= as.Date(data_inicio))

# Início e fim de cada série (a amostra comum começa com o PIB, em 1997)
dados |>
  pivot_longer(-date, names_to = "variavel", values_to = "valor") |>
  filter(!is.na(valor)) |>
  group_by(variavel) |>
  summarise(inicio = min(date), fim = max(date), n = n(), .groups = "drop")
```

```{r grafico, fig.width=9, fig.height=8}
dados |>
  pivot_longer(-date, names_to = "variavel", values_to = "valor") |>
  filter(!is.na(valor), variavel != "overnight_meta") |>
  ggplot(aes(date, valor)) +
  geom_line() +
  facet_wrap(~ variavel, scales = "free_y", ncol = 2) +
  labs(x = NULL, y = NULL, title = "Séries em nível, como baixadas") +
  theme_minimal()
```

# Salvando

```{r salvar}
readr::write_csv(dados, "dados/dados_canada.csv")

metadados <- data.frame(
  variavel = c("pib", "cpi", "overnight", "overnight_meta", "bcpi", "m1", "cadusd", "fedfunds"),
  fonte    = c("Statistics Canada", "Statistics Canada", "Banco do Canadá (Valet)",
               "Banco do Canadá (Valet)", "Banco do Canadá (Valet)", "Banco do Canadá (Valet)",
               "FRED", "FRED"),
  codigo   = c("v65201210 (tab. 36-10-0434-01)", "v41690914 (tab. 18-10-0006-01)",
               "V122514", "STATIC_ATABLE_V39079", "M.BCPI", codigo_m1, "EXCAUS", "FEDFUNDS"),
  unidade  = c("milhões de CAD encadeados (2017), taxa anual", "índice 2002 = 100",
               "% a.a.", "% a.a.", "índice", "milhões de CAD", "CAD por USD", "% a.a."),
  data_download = as.character(Sys.Date())
)
readr::write_csv(metadados, "dados/metadados_series.csv")
metadados
```

```{r sessao}
sessionInfo()
```
