---
title: "01 — Efeitos da política monetária sobre o produto no Canadá: identificação agnóstica à la Uhlig (2005)"
subtitle: "Trabalho final de Macroeconometria Aplicada (EESP/FGV) — versão com bsvarSIGNs"
author: "Lucas Heluy, Mateus Belline, Theodoro Mota"
date: "`r format(Sys.Date(), '%d/%m/%Y')`"
output:
  html_document:
    toc: true
    toc_float: true
    number_sections: true
params:
  inicio: "1997-01-01"     # início da amostra canadense (PIB mensal começa em 1997)
  fim: "2019-12-01"        # fim antes da pandemia e do limite inferior de 2020-22
  p: 12                    # lags do VAR (Uhlig usa 12)
  K: 5                     # restrições valem em k = 0, ..., K meses após o choque
  passos: 60               # horizonte das IRFs (meses)
  S: 1000                  # draws da posterior que satisfazem as restrições
  S_robustez: 500          # draws por especificação na robustez
  dummies: false           # observações dummy do prior (false = mais próximo de Uhlig)
  robustez: true           # rodar a seção de robustez (mais demorada)
  semente: 12345
---

```{r setup, include=FALSE}
knitr::opts_chunk$set(echo = TRUE, message = FALSE, warning = FALSE,
                      fig.width = 9, fig.height = 7)
```

# Estrutura do script

1.  **Replicação de Uhlig (2005)** com a base `monetary` do bsvarSIGNs (as variáveis de Uhlig): restrições de sinal (Fig. 6) e Cholesky (Fig. 5).
2.  **Aplicação ao Canadá**: baseline, variante com câmbio restrito e Cholesky.
3.  **FEVD** e probabilidade posterior de o PIB cair.
4.  **Robustez**: horizonte K, lags, amostra pré-limite inferior, fed funds e prior.

Este script **não baixa dados**: ele lê `dados/dados_canada.csv`, gerado por `00_download_dados.Rmd`. Figuras e tabelas vão para `output/`.

## O que muda em relação ao VARsignR e ao paper

O bsvarSIGNs implementa o algoritmo de Arias, Rubio-Ramírez e Waggoner (2018). Em vez de sortear um único vetor α na esfera, ele sorteia uma matriz de rotação Q uniforme e guarda o sorteio se a coluna do choque satisfizer os sinais. A primeira coluna de uma Q uniforme é um α uniforme na esfera, então **com restrições só de sinal o procedimento equivale ao de Uhlig**. Três diferenças precisam ser registradas no texto:

-   **Prior:** o pacote usa um prior Minnesota com encolhimento hierárquico, não o Normal-Wishart difuso de Uhlig. Com amostra curta e 12 lags isso ajuda, mas os números da replicação não serão idênticos aos do paper.
-   **Constante:** o modelo sempre inclui intercepto. Uhlig não inclui.
-   **Draws:** `S` é o número de sorteios **aceitos**. O pacote continua sorteando até obtê-los, então não há contagem de rejeições como no VARsignR.

**Como as restrições são escritas.** `sign_irf` é um array N × N × (K + 1): linha = variável, coluna = choque, fatia h = horizonte h − 1. Os valores são `1` (≥ 0), `-1` (≤ 0), `0` (zero) ou `NA` (livre). Restringimos só a coluna 1, que passa a ser o choque monetário; as demais colunas ficam sem interpretação.

# Pacotes e funções auxiliares

```{r pacotes}
pacotes <- c("bsvarSIGNs", "vars", "tsoutliers", "forecast",
             "dplyr", "tidyr", "readr", "ggplot2", "knitr")
faltando <- pacotes[!pacotes %in% rownames(installed.packages())]
if (length(faltando) > 0) install.packages(faltando)
invisible(lapply(pacotes, library, character.only = TRUE))

dir.create("output", showWarnings = FALSE)
```

```{r funcoes}
# Array de restrições para o choque na coluna 1, nos horizontes 0..K
cria_sign_irf <- function(restricoes, K = params$K) {
  N <- length(restricoes)
  m <- matrix(NA_real_, N, N)
  m[, 1] <- restricoes
  array(m, dim = c(N, N, K + 1))
}

# Especifica e estima o modelo com restrições de sinal
estima_sinais <- function(Y, restricoes, p = params$p, K = params$K, S = params$S,
                          dummies = params$dummies, exogenas = NULL) {
  set.seed(params$semente)
  spec <- if (is.null(exogenas)) {
    specify_bsvarSIGN$new(as.matrix(Y), p = p,
                          sign_irf = cria_sign_irf(restricoes, K))
  } else {
    specify_bsvarSIGN$new(as.matrix(Y), p = p,
                          sign_irf = cria_sign_irf(restricoes, K),
                          exogenous = as.matrix(exogenas))
  }
  # bsvarSIGNs 2.0 não tem no_dummy_observations(): zerar as observações dummy
  # (soma dos coeficientes e raiz unitária única) do prior equivale a removê-las
  if (!dummies) {
    spec$prior$Ysoc[] <- 0; spec$prior$Xsoc[] <- 0
    spec$prior$Ysur[] <- 0; spec$prior$Xsur[] <- 0
  }
  estimate(spec, S = S, show_progress = FALSE)
}

# IRFs do choque 1 como array [variável, horizonte, draw]
irf_sinais <- function(post, horizonte = params$passos) {
  irf <- compute_impulse_responses(post, horizon = horizonte)
  stopifnot(length(dim(irf)) == 4)          # [variável, choque, horizonte, draw]
  irf[, 1, , , drop = TRUE]
}

# FEVD do choque 1 como array [variável, horizonte, draw], em %
fevd_sinais <- function(post, horizonte = params$passos) {
  fv <- compute_variance_decompositions(post, horizon = horizonte)
  out <- fv[, 1, , , drop = TRUE]
  if (max(out, na.rm = TRUE) <= 1) out <- 100 * out
  out
}

# Cholesky calculado a partir dos MESMOS draws da forma reduzida.
# Em bsvars: y_t = A x_t + e_t, B e_t = u_t, u_t ~ N(0, I), logo Sigma = B^-1 B^-1'.
# `ordem` define a ordenação recursiva; `choque` é a posição do juro nessa ordem.
irf_cholesky <- function(post, p, ordem, choque, horizonte = params$passos) {
  A <- post$posterior$A
  B <- post$posterior$B
  N <- dim(B)[1]
  S <- dim(B)[3]
  if (is.null(A) || is.null(B) || dim(A)[2] < N * p)
    stop("Estrutura inesperada em post$posterior. Rode str(post$posterior).")

  J <- cbind(diag(N), matrix(0, N, N * (p - 1)))
  out <- array(NA_real_, c(N, horizonte + 1, S))
  for (s in seq_len(S)) {
    Binv  <- solve(B[, , s])
    Sigma <- Binv %*% t(Binv)
    P_o   <- t(chol(Sigma[ordem, ordem]))
    P     <- matrix(0, N, N)
    P[ordem, ] <- P_o                          # volta à ordem original das variáveis

    comp <- matrix(0, N * p, N * p)            # matriz companheira
    comp[1:N, ] <- A[, 1:(N * p), s]
    if (p > 1) comp[(N + 1):(N * p), 1:(N * (p - 1))] <- diag(N * (p - 1))

    Ck <- diag(N * p)
    for (h in 0:horizonte) {
      out[, h + 1, s] <- (J %*% Ck %*% t(J) %*% P)[, choque]
      Ck <- Ck %*% comp
    }
  }
  out
}

# Quantis (16%, 50%, 84%) a partir de um array [variável, horizonte, draw]
quantis_irf <- function(arr, rotulos, modelo = "", probs = c(0.16, 0.5, 0.84)) {
  out <- lapply(seq_along(rotulos), function(j) {
    q <- apply(arr[j, , , drop = FALSE][1, , ], 1, quantile, probs = probs, na.rm = TRUE)
    data.frame(modelo = modelo, variavel = rotulos[j], h = seq_len(ncol(q)) - 1,
               q16 = q[1, ], q50 = q[2, ], q84 = q[3, ])
  })
  df <- do.call(rbind, out)
  df$variavel <- factor(df$variavel, levels = rotulos)
  df
}

plot_irf <- function(df, titulo = NULL, ncol = 2) {
  ggplot(df, aes(x = h / 12)) +
    geom_hline(yintercept = 0, linewidth = 0.3) +
    geom_ribbon(aes(ymin = q16, ymax = q84, fill = modelo), alpha = 0.25) +
    geom_line(aes(y = q50, colour = modelo), linewidth = 0.7) +
    facet_wrap(~ variavel, scales = "free_y", ncol = ncol) +
    labs(x = "anos após o choque", y = "% (juros: p.p.)", title = titulo,
         colour = NULL, fill = NULL,
         caption = "Linha: mediana; banda: quantis de 16% e 84% da posterior.") +
    theme_minimal() +
    theme(legend.position = "bottom")
}

# FEVD: mediana [16%; 84%] em horizontes selecionados (meses)
tabela_fevd <- function(arr, rotulos, meses = c(0, 12, 24, 48)) {
  meses <- meses[meses + 1 <= dim(arr)[2]]
  tab <- sapply(seq_along(rotulos), function(j) {
    sapply(meses, function(h) {
      q <- quantile(arr[j, h + 1, ], c(0.16, 0.5, 0.84), na.rm = TRUE)
      sprintf("%.1f [%.1f; %.1f]", q[2], q[1], q[3])
    })
  })
  tab <- matrix(tab, nrow = length(meses), dimnames = list(paste0("h = ", meses, " m"), rotulos))
  as.data.frame(tab)
}

# P(resposta da variável j < 0) em cada horizonte
prob_negativa <- function(arr, j = 1, meses = c(0, 6, 12, 24, 36)) {
  sapply(meses, function(h) mean(arr[j, h + 1, ] < 0, na.rm = TRUE))
}

como_matriz <- function(df, colunas) {
  m <- as.matrix(df[, colunas])
  colnames(m) <- colunas
  m
}
```

# Parte A — Replicação de Uhlig (2005)

A base `monetary` do bsvarSIGNs traz as seis variáveis de Uhlig, em log (fed funds em decimal), e é a usada no exemplo do pacote. A ordem é PIB, deflator, commodities, reservas totais, reservas não emprestadas e fed funds. Cortamos em dezembro de 2003 para ficar na amostra do paper.

```{r uhlig-dados}
data(monetary)
mon <- monetary * 100
if (is.ts(mon)) {
  mon <- window(mon, end = c(2003, 12))
  print(c(inicio = paste(start(mon), collapse = "-"), fim = paste(end(mon), collapse = "-")))
}
rot_us <- c("PIB real", "Deflator do PIB", "Commodities", "Reservas totais",
            "Reservas não emprestadas", "Fed funds")
```

Restrições da Fig. 6: fed funds ≥ 0; deflator, commodities e reservas não emprestadas ≤ 0, para k = 0, ..., 5. PIB e reservas totais livres.

```{r uhlig-estimacao, results="hide"}
restr_us <- c(NA, -1, -1, NA, -1, 1)
post_us  <- estima_sinais(mon, restr_us, p = 12, K = 5)
irf_us   <- irf_sinais(post_us)

# Fig. 5: fed funds em 4º, antes de reservas não emprestadas e totais
ordem_us <- c(1, 2, 3, 6, 5, 4)
irf_us_chol <- irf_cholesky(post_us, p = 12, ordem = ordem_us, choque = 4)
```

```{r uhlig-figuras, fig.height=8}
q_us <- rbind(quantis_irf(irf_us,      rot_us, "Restrições de sinal (Fig. 6)"),
              quantis_irf(irf_us_chol, rot_us, "Cholesky (Fig. 5)"))
g_us <- plot_irf(q_us, "Replicação de Uhlig (2005): choque contracionista de 1 d.p., EUA")
g_us
ggsave("output/fig_replicacao_uhlig.png", g_us, width = 9, height = 8, dpi = 300)
write_csv(q_us, "output/irf_replicacao_uhlig.csv")
```

**O que conferir.** Com sinais, a banda do PIB deve ficar em torno de zero (no paper, ±0,2%); a fed funds sobe cerca de 20 p.b. e reverte em menos de um ano; o deflator cai devagar. No Cholesky, o PIB cai com clareza e o deflator sobe antes de cair (*price puzzle*). Diferenças de magnitude são esperadas pelo prior e pela constante.

```{r uhlig-fevd}
kable(tabela_fevd(fevd_sinais(post_us), rot_us),
      caption = "EUA, sinais: % da variância explicada pelo choque monetário (mediana [16%; 84%])")
```

# Parte B — Canadá

## Dados e transformações

Logs multiplicados por 100 (IRFs em %) e juros em % a.a. (IRFs em p.p.).

```{r dados-canada}
dados <- read_csv("dados/dados_canada.csv", show_col_types = FALSE)

base <- dados |>
  transmute(date,
            pib       = 100 * log(pib),
            cpi       = 100 * log(cpi),
            bcpi      = 100 * log(bcpi),
            overnight = overnight,
            m1        = 100 * log(m1),
            cadusd    = 100 * log(cadusd),
            fedfunds  = fedfunds)

vars_ca <- c("pib", "cpi", "bcpi", "overnight", "m1", "cadusd")
rot_ca  <- c("PIB real", "CPI", "BCPI (commodities)", "Taxa overnight", "M1+",
             "CAD/USD (alta = depreciação)")

amostra <- base |>
  filter(date >= as.Date(params$inicio), date <= as.Date(params$fim))
stopifnot(!any(is.na(as.matrix(amostra[, vars_ca]))))

Y_ca <- como_matriz(amostra, vars_ca)
c(inicio = format(min(amostra$date)), fim = format(max(amostra$date)), T = nrow(amostra))
```

```{r dados-grafico, fig.height=7}
amostra |>
  select(date, all_of(vars_ca)) |>
  pivot_longer(-date) |>
  mutate(name = factor(name, levels = vars_ca, labels = rot_ca)) |>
  ggplot(aes(date, value)) +
  geom_line() +
  facet_wrap(~ name, scales = "free_y", ncol = 2) +
  labs(x = NULL, y = NULL, title = "Variáveis do VAR (100 × log; juros em % a.a.)") +
  theme_minimal()
```

## Seleção de defasagens e diagnóstico de resíduos

Uhlig fixa 12 defasagens por convenção, seguindo a base de Bernanke e Mihov, sem critério de informação nem teste de especificação. Mantemos `p = 12` no baseline por comparabilidade, mas fazemos aqui o percurso padrão: critérios de informação, diagnóstico de resíduos, detecção de outliers, reseleção com dummies e reestimação. O resultado entra como robustez, não como baseline.

```{r criterios-informacao}
inicio_ts <- c(as.integer(format(min(amostra$date), "%Y")),
               as.integer(format(min(amostra$date), "%m")))
Y_ts <- ts(Y_ca, start = inicio_ts, frequency = 12)

# lag.max começa em 12 (um ano de dinâmica em dados mensais) e sobe se algum
# critério ficar preso no limite
lag_max <- 12
repeat {
  ic <- VARselect(Y_ts, lag.max = lag_max, type = "const")
  if (!any(ic$selection == lag_max) || lag_max >= 24) break
  lag_max <- lag_max + 6
}

p_aic <- as.integer(ic$selection["AIC(n)"])
p_bic <- as.integer(ic$selection["SC(n)"])
cat(sprintf("lag.max = %d | AIC: p = %d | HQ: p = %d | BIC: p = %d | FPE: p = %d\n",
            lag_max, p_aic, as.integer(ic$selection["HQ(n)"]), p_bic,
            as.integer(ic$selection["FPE(n)"])))
kable(round(t(ic$criteria), 3), caption = "Critérios de informação por defasagem")
```

```{r diagnostico-funcoes}
# Teste de Edgerton-Shukur (Breusch-Godfrey corrigido para amostras pequenas;
# continua válido com variáveis I(1) no sistema, ao contrário do Portmanteau)
teste_es <- function(fit, p_sel, ate = 12) {
  do.call(rbind, lapply(seq(p_sel + 1, p_sel + ate), function(j) {
    tt <- serial.test(fit, lags.bg = j, type = "ES")
    data.frame(lag = j, F_stat = unname(tt$serial$statistic),
               p_valor = unname(tt$serial$p.value))
  }))
}

# tso() (Chen e Liu) sobre os resíduos de cada equação: ARIMA(0,0,0) sem média,
# porque resíduos de VAR devem ser ruído branco em torno de zero
outliers_residuos <- function(fit, datas, corte = 4) {
  res <- residuals(fit)
  datas_res <- tail(datas, nrow(res))
  d0 <- c(as.integer(format(datas_res[1], "%Y")), as.integer(format(datas_res[1], "%m")))
  do.call(rbind, lapply(seq_len(ncol(res)), function(j) {
    y <- ts(res[, j], start = d0, frequency = 12)
    o <- tso(y, cval = corte, tsmethod = "arima",
             args.tsmethod = list(order = c(0, 0, 0), include.mean = FALSE))
    if (nrow(o$outliers) == 0) return(NULL)
    data.frame(equacao = colnames(res)[j], tipo = o$outliers$type,
               data = datas_res[o$outliers$ind], tstat = round(o$outliers$tstat, 2))
  }))
}

# Dummies a partir dos outliers detectados: impulso para AO e TC, degrau para LS
cria_dummies <- function(tab_out, datas) {
  if (is.null(tab_out) || nrow(tab_out) == 0) return(NULL)
  tab <- tab_out[!duplicated(paste(tab_out$tipo, tab_out$data)), ]
  M <- sapply(seq_len(nrow(tab)), function(i) {
    if (tab$tipo[i] == "LS") as.numeric(datas >= tab$data[i])
    else as.numeric(datas == tab$data[i])
  })
  M <- matrix(M, nrow = length(datas))
  colnames(M) <- paste0(tab$tipo, "_", format(tab$data, "%Y%m"))
  M
}
```

```{r diagnostico-candidatos, fig.height=6}
var_aic <- VAR(Y_ts, p = p_aic, type = "const")
var_bic <- VAR(Y_ts, p = p_bic, type = "const")
var_u   <- VAR(Y_ts, p = params$p, type = "const")   # o VAR(12) de Uhlig

Acf(residuals(var_u), main = "")

diag_es <- rbind(
  transform(teste_es(var_bic, p_bic),      modelo = paste0("BIC: VAR(", p_bic, ")")),
  transform(teste_es(var_aic, p_aic),      modelo = paste0("AIC: VAR(", p_aic, ")")),
  transform(teste_es(var_u,   params$p),   modelo = paste0("Uhlig: VAR(", params$p, ")"))
)
kable(diag_es, digits = 3, row.names = FALSE,
      caption = "Edgerton-Shukur: H0 = ausência de autocorrelação nos resíduos")
```

```{r outliers}
tab_out <- outliers_residuos(var_u, amostra$date)
if (is.null(tab_out)) {
  cat("Nenhum outlier detectado com |t| > 4.\n")
} else {
  kable(tab_out, row.names = FALSE,
        caption = "Outliers nos resíduos do VAR(12) (tso, Chen e Liu)")
}
exo <- cria_dummies(tab_out, amostra$date)
```

```{r reselecao}
if (!is.null(exo)) {
  ic_d <- VARselect(Y_ts, lag.max = lag_max, type = "const", exogen = exo)
  cat(sprintf("Com dummies — AIC: p = %d | HQ: p = %d | BIC: p = %d | FPE: p = %d\n",
              ic_d$selection["AIC(n)"], ic_d$selection["HQ(n)"],
              ic_d$selection["SC(n)"], ic_d$selection["FPE(n)"]))

  # Comparação dos critérios na mesma ordem, com e sem dummies (mesma amostra efetiva)
  p_cmp <- as.integer(ic_d$selection["AIC(n)"])
  kable(round(rbind(`sem dummies` = ic$criteria[, p_cmp],
                    `com dummies` = ic_d$criteria[, p_cmp]), 3),
        caption = paste0("Critérios em p = ", p_cmp, ", com e sem as dummies"))

  p_curso <- p_cmp
} else {
  p_curso <- p_aic
}
cat("Defasagem escolhida pelo procedimento do curso: p =", p_curso, "\n")
```

O modelo alternativo entra na robustez com essa defasagem e com as dummies no `exogenous`. Se os critérios apontarem `p` pequeno mas o Edgerton-Shukur rejeitar nesse `p`, o diagnóstico manda: fica-se com a ordem maior, que é o argumento para manter o `p = 12` de Uhlig.

A comparação com o baseline está na seção seguinte, depois da estimação.

## Identificação

|                     | PIB | CPI | BCPI | Overnight | M1+ | CAD/USD |
|---------------------|-----|-----|------|-----------|-----|---------|
| **Baseline**        | NA  | −1  | NA   | 1         | −1  | NA      |
| **Câmbio restrito** | NA  | −1  | NA   | 1         | −1  | −1      |

Restrições nos horizontes k = 0, ..., `r params$K`.

```{r canada-estimacao, results="hide"}
restr_base   <- c(NA, -1, NA, 1, -1, NA)   # overnight >= 0; CPI <= 0; M1+ <= 0
restr_cambio <- c(NA, -1, NA, 1, -1, -1)   # + CAD/USD <= 0 (apreciação do CAD)

post_ca        <- estima_sinais(Y_ca, restr_base)
post_ca_cambio <- estima_sinais(Y_ca, restr_cambio)

irf_ca        <- irf_sinais(post_ca)
irf_ca_cambio <- irf_sinais(post_ca_cambio)

# Cholesky com a overnight em 4º (PIB, CPI e BCPI não reagem no impacto)
irf_ca_chol <- irf_cholesky(post_ca, p = params$p, ordem = 1:6, choque = 4)
```

## Resultados: baseline contra Cholesky

```{r canada-irf-base, fig.height=8}
q_ca <- rbind(quantis_irf(irf_ca,      rot_ca, "Restrições de sinal (baseline)"),
              quantis_irf(irf_ca_chol, rot_ca, "Cholesky"))
g_ca <- plot_irf(q_ca, "Canadá: choque monetário contracionista de 1 d.p.")
g_ca
ggsave("output/fig_canada_baseline_vs_cholesky.png", g_ca, width = 9, height = 8, dpi = 300)
write_csv(q_ca, "output/irf_canada_baseline_cholesky.csv")
```

## Resultados: câmbio livre contra câmbio restrito

```{r canada-irf-cambio, fig.height=8}
q_cambio <- rbind(quantis_irf(irf_ca,        rot_ca, "Câmbio livre"),
                  quantis_irf(irf_ca_cambio, rot_ca, "Câmbio restrito"))
g_cambio <- plot_irf(q_cambio, "Canadá: efeito de restringir a resposta do câmbio")
g_cambio

ggsave("output/fig_canada_cambio.png", g_cambio, width = 9, height = 8, dpi = 300)
```

## Resultados: defasagem de Uhlig contra a do procedimento do curso

```{r canada-lags, results="hide"}
post_curso <- estima_sinais(Y_ca, restr_base, p = p_curso, exogenas = exo)
irf_curso  <- irf_sinais(post_curso)
```

```{r canada-lags-figura, fig.height=4}
rot_pib <- "PIB real"
q_lags <- rbind(
  quantis_irf(irf_ca[1, , , drop = FALSE],    rot_pib, paste0("p = ", params$p, " (Uhlig)")),
  quantis_irf(irf_curso[1, , , drop = FALSE], rot_pib,
              paste0("p = ", p_curso, " (critérios + dummies)"))
)
g_lags <- plot_irf(q_lags, "Canadá: resposta do PIB sob as duas escolhas de defasagem", ncol = 1)
g_lags
ggsave("output/fig_canada_lags.png", g_lags, width = 8, height = 4.5, dpi = 300)
```

## Quanto o choque explica? (FEVD)

```{r canada-fevd}
fevd_ca <- tabela_fevd(fevd_sinais(post_ca), rot_ca)
kable(fevd_ca, caption = "Canadá, baseline: % da variância explicada pelo choque monetário (mediana [16%; 84%])")
write_csv(cbind(horizonte = rownames(fevd_ca), fevd_ca), "output/fevd_canada_baseline.csv")
```

## A resposta do PIB é negativa?

Perto de 0,5 = resposta ambígua, como em Uhlig; perto de 1 = contração clara.

```{r canada-prob}
meses <- c(0, 6, 12, 24, 36)
prob_pib <- data.frame(
  meses          = meses,
  sinal_baseline = prob_negativa(irf_ca,        meses = meses),
  sinal_cambio   = prob_negativa(irf_ca_cambio, meses = meses),
  cholesky       = prob_negativa(irf_ca_chol,   meses = meses),
  uhlig_eua      = prob_negativa(irf_us,        meses = meses)
)
kable(prob_pib, digits = 2, caption = "P(resposta do PIB < 0)")
write_csv(prob_pib, "output/prob_pib_negativo.csv")
```

# Parte C — Robustez

Resposta do PIB sob especificações alternativas, mudando uma coisa por vez. A amostra 1997–2008 tem 144 observações e por isso usa 6 lags.

```{r robustez, eval=params$robustez, results="hide"}
amostra_pre <- base |> filter(date >= as.Date(params$inicio), date <= as.Date("2008-12-01"))
Y_pre <- como_matriz(amostra_pre, vars_ca)
Y_ff  <- como_matriz(amostra, c(vars_ca, "fedfunds"))   # fed funds livre, em 7º

especificacoes <- list(
  "Baseline (K = 5)"       = list(Y = Y_ca,  r = restr_base),
  "K = 2"                  = list(Y = Y_ca,  r = restr_base, K = 2),
  "K = 11"                 = list(Y = Y_ca,  r = restr_base, K = 11),
  "K = 23"                 = list(Y = Y_ca,  r = restr_base, K = 23),
  "6 lags"                 = list(Y = Y_ca,  r = restr_base, p = 6),
  "Amostra 1997-2008"      = list(Y = Y_pre, r = restr_base, p = 6),
  "Com fed funds (7 var.)" = list(Y = Y_ff,  r = c(restr_base, NA)),
  "Com dummies no prior"   = list(Y = Y_ca,  r = restr_base, dummies = TRUE)
)

q_rob <- do.call(rbind, lapply(names(especificacoes), function(nome) {
  e <- especificacoes[[nome]]
  post <- estima_sinais(e$Y, e$r,
                        p       = if (is.null(e$p))       params$p       else e$p,
                        K       = if (is.null(e$K))       params$K       else e$K,
                        dummies = if (is.null(e$dummies)) params$dummies else e$dummies,
                        S       = params$S_robustez)
  quantis_irf(irf_sinais(post)[1, , , drop = FALSE], "PIB real", nome)
}))
q_rob$modelo <- factor(q_rob$modelo, levels = names(especificacoes))
```

```{r robustez-figura, eval=params$robustez, fig.height=9}
g_rob <- ggplot(q_rob, aes(x = h / 12)) +
  geom_hline(yintercept = 0, linewidth = 0.3) +
  geom_ribbon(aes(ymin = q16, ymax = q84), alpha = 0.25, fill = "steelblue") +
  geom_line(aes(y = q50), colour = "steelblue4", linewidth = 0.7) +
  facet_wrap(~ modelo, ncol = 2) +
  labs(x = "anos após o choque", y = "%",
       title = "Canadá: resposta do PIB real sob especificações alternativas",
       caption = "Linha: mediana; banda: quantis de 16% e 84% da posterior.") +
  theme_minimal()
g_rob
ggsave("output/fig_robustez_pib.png", g_rob, width = 9, height = 9, dpi = 300)
write_csv(q_rob, "output/irf_robustez_pib.csv")
```

# Extensão possível: restrição narrativa

O bsvarSIGNs também aceita restrições narrativas (Antolín-Díaz e Rubio-Ramírez, 2018): por exemplo, exigir que o choque seja positivo num mês em que se sabe que houve aperto surpresa. Para o Canadá, os meses podem vir dos choques narrativos de Champagne e Sekkel (2018). A sintaxe está em `?specify_narrative`.

# Sessão

```{r sessao}
sessionInfo()
```
